【裁判字號】    99,基簡,160
【裁判日期】    990330
【裁判案由】    損害賠償
【裁判全文】
臺灣基隆地方法院民事判決             99年度基簡字第160號
原      告  甲○○
被      告  寶來證券股份有限公司
法定代理人  林孝達
訴訟代理人  丙○○
被      告  乙○○
上列當事人間請求損害賠償事件，本院於民國99年 3月16日言詞
辯論終結，判決如下：
    主  文
原告之訴及假執行之聲請均駁回。
訴訟費用由原告負擔。
    事實及理由
一、原告求為判決被告應連帶給付原告新臺幣（下同） 213,028
    元，暨自起訴狀繕本送達翌日起，按年息5%計算之利息，並
    陳明願供擔保聲請宣告假執行，其主張如下：
  (一)原告前為買賣股票，於被告寶來證券股份有限公司（以下簡
    稱被告公司）開立證券交易暨信用交易帳戶，被告乙○○係
    受僱於被告公司，並擔任該公司之營業員，負責為原告處理
    股票買賣之業務。原告於民國98年2月9日曾以每股新臺幣（
    下同） 16.15元買進「榮運」股票共25張（即25,000股），
    於翌日（即98年 2月10日）見盤勢可能下跌，遂指示被告乙
    ○○將98年2月9日購入之上開「榮運」股票，其中5張（即5
    ,000股）按同一價格儘速賣出，被告乙○○卻未注意原告前
    開指示，且明知原告前於97年5月19日以融資方式以32.35元
    價格買進之「榮運」股票，各於97年 9月3日、5日已分別清
    償 2,000元、75,000元完畢，按理不會隨意賣出以致虧損，
    竟誤將上開97年 5月19日買進之股票予以賣出，造成原告受
    有損失計83,695元。
  (二)原告復於98年6月23日以每股29.05元之價格買進「榮運」股
    票共38張（即38,000股），嗣見盤勢開始上揚，遂於同年月
    26日指示被告乙○○以每股29.8元之價格，將上開38張股票
    全數賣出。詎料被告乙○○又疏於注意，竟誤將原告分別於
    98年 5月19日、20日買進之「榮運」股票各賣出20張（該次
    購入價格為每股31.95元）、18張（該次購入價格為每股31.
    8 元），不僅原告因此受有固有利益損害計90,433元以及預
    期利益損失計20,900元【計算式：38,000 x（29.8-29.25含
    利息、手續費及稅費）=20,900】外，由於原告在98年6月23
    日以融資方式購入之「榮運」股票並未賣出，又因此增加利
    息支出計18,000元，被告乙○○之該次行為造成原告受有合
    計131,333元之損害（計算式：90,433 + 20,900 + 18,000=
    129,33）。
  (三)原告於發覺被告乙○○有前開錯誤發生後，曾多次向其要求
    解釋、說明，然被告乙○○明知電腦系統尚有修改之機會，
    卻刻意隱瞞此事，佯稱其作業有疏失，事後忘記更改云云，
    導致原告受有上開損失。另原告於案發後曾至被告公司要求
    被告乙○○解釋、說明時，被告乙○○亦坦承其在處理時確
    有疏失存在，此電話錄音業經本院以98年度聲字第 139號民
    事裁定扣押在案。被告乙○○之上開行為，顯屬對原告之不
    法侵害，原告因此受有213,028元之損害（計算式：83,695+
    129,333 =213,028），原告自得依民法第184條第1項前段規
    定，訴請被告乙○○負損害賠償之責。又被告公司為被告乙
    ○○之僱用人，卻未善盡監督之責，反任由被告乙○○藉此
    等職務上之機會，對原告為不法行為，致原告受有前開損害
    ，事後亦未善盡彌補責任，被告公司自應依民法第188條第1
    項規定與被告乙○○負連帶損害賠償責任。
  (四)對於被告答辯之陳述：原告自97年9月30日起至98年2月10日
    止，向被告乙○○下單指示買賣股票次數頻繁，每次買賣均
    有指定價格，此為被告乙○○所明知，且原告於97年 5月19
    日以融資方式以 32.35元價格買進之「榮運」股票，已於97
    年9月3日、5日分別清償2,000元、75,000元，已經有 3.5張
    的現金股票，目的是不要被斷頭，被告乙○○不應賣出有繳
    追繳款之股票，且隱瞞事後可更改價位的事實，造成原告受
    有損失，自應負賠償責任。
二、被告均聲明駁回原告之訴，並陳明如受不利判決願供擔保聲
    請宣告免為假執行，其答辯略以：
  (一)原告於96年 3月27日於被告公司開立#295836 信用帳戶，同
    時並訂立融資融券契約用以從事股票之融資融券交易，故原
    告對於前開契約所載有關系爭融資融券之股票買賣及相關事
    務，自得預見行為可能發生之效果，並對結果負責。
  (二)就現行證券交易實務而言，區分為「信用交易」及「現股交
    易」兩種股票買賣方式，以信用交易來看，其股票買進或賣
    出，最後之數量一定得以平衡（即買進與賣出之股票總股數
    一定會相等），準此，倘信用交易之投資人就同一檔股票分
    次買進，嗣於每筆融資股票交易之期限內再分次賣出，縱使
    每次買賣之數量未必一致，然就總數而言必定相等，實務上
    通常採「先進先出法」（即先買進者先賣出）計算其損益，
    盈虧則應視其平均成本及賣出均價之差額，始符合損害賠償
    原理。
  1.現就客戶從事信用交易時，融資買賣股票可能遇到的三種高
    低價格態樣舉例說明，證明原告無論先沖銷那一個價格的該
    檔融資股票，其損益結果皆相同，即原告不因無指定沖銷而
    受有損失：
  (甲)假設投資人先後分別以10元、 8元融資買入「榮運」股票各
    一張，嗣分次賣出，第一次賣出價格為 9元，第二次賣出價
    格為12元（賣出價格－買進價格＝該筆交易之參考盈虧）。
    (1)若採「先進先出法」計算：9－10＝-1，12－8＝+4，則投
      資人總計獲利/虧損應為（9－10）＋（12－8）＝+3。
    (2)若採原告「指定沖銷」計算：9－8＝+1，2－10＝+2，則
      投資人總計獲利/虧損應為（9－8）＋（12－10）＝+3。
  (乙)假設投資人先後分別以10元、 8元融資買入「榮運」股票各
    一張，嗣分次賣出，第一次賣出價格為10元，第二次賣出價
    格為10元（賣出價格－買進價格＝該筆交易之參考盈虧）。
    (1)若採「先進先出法」計算：10－10＝0，10－8＝+2，則投
      資人總計獲利/虧損應為（10－10）＋（10－8）＝+2。
    (2)若採「指定沖銷」計算：10－8＝+2，10－10＝0，則投資
      人總計獲利/虧損應為（10－8）＋（10－10）＝+2。
  (丙)假設投資人先後分別以10元、 8元融資買入「榮運」股票各
    一張，嗣分次賣出，第一次賣出價格為12元，第二次賣出價
    格為9元（賣出價格－買進價格＝該筆交易之參考盈虧）。
    (1)若採「先進先出法」計算：12－10＝+2，9－8＝+1，則投
      資人總計獲利/虧損應為（12－10）＋（9－8）＝+3 。
    (2)若採「指定沖銷」計算：12－8＝+4，9－10＝-1，則投資
      人總計獲利/虧損應為（12－8）＋（9－10）＝+3。
  2.由上可知，無論採取何種計算方式，投資人最後總計之盈虧
    均為相等，不受單筆帳面盈虧之參考數值影響。原告主張其
    於98年 6月26日以指定價格指示賣出之「榮運」股票，因被
    告乙○○疏於注意未為指定沖銷，而受有固有利益90,433元
    及預期利益20,900元之損害等語，與事實不符，且套用前段
    所列之計算方式，對帳單上所示之金額90,433元應為該次交
    易之參考盈虧，而非原告最後實際受有之損害，原告於期限
    利益屆滿後必定要將融資股票全部賣出，其總損益結果，不
    會因未為指定沖銷而造成損害，且每筆交易之價格，皆為原
    告自主所訂之金額，營業員依其指示受託買賣，豈有將盈虧
    轉嫁給營業員之理。
  (三)所謂上市股票信用交易之「融資」，係指投資人（即原告）
    以部分之自有資金（自備款）搭配授信機構（即證券公司）
    之融通資金（融資金額），於公開市場買進股票，並由投資
    人以所買進之股票交由該授信機構擔保授信機構之該筆融資
    債權，爾後投資人將原買進之股票賣出時，授信機構即先將
    賣出所得價款，於所融通及利息之範圍內抵充債權，如有剩
    餘者，授信機構即將餘款交付投資人。原告融資買進「榮運
    」股票之交易情形簡述如下：98年5月19日31.95元購入20張
    ，融資金額383,000元、98年5月20日31.8元購入20張，融資
    金額343,000元、98年6月23日29.05元購入38張融資金額662
    ,000元；可見原告於98年5月19、20日所借融資金額較98年6
    月23日所借之融資金額多，且借款天數較長，以現行融資利
    率為5.975%較於一般銀行活期存款利率高甚多，原告將賣出
    所得價款，償還於所融通及利息，事實上還少負擔了 2,064
    元利息費用【計算式：（0000000000000）×5.975％×197
    ÷365＝2,064】，因此被告公司採先進先出之沖銷法，反而
    可讓原告降低融資利息之損失。
  (四)按證券交易法第61條之規定及參行政院金融監督管理委員會
    金管證投字第 09800360506號行政函釋，有價證券買賣融資
    融券之期限為六個月，該期限屆滿前，授信機構得審視客戶
    信用狀況，准允客戶申請展延期限六個月。為保障投資人權
    益，目前交易市場實務上皆採所謂「先進先出法」（即先買
    進者先賣出），因為融資融券交易有其時間利益，一旦期限
    屆滿，投資人不論盈虧都必須為融資現償或是賣出了結，加
    上現行融資利率為5.975%，較於一般銀行活期存款利率高出
    甚多，故當客戶下單指示賣出股票，且未明確指定沖銷那筆
    交易時，業界皆將先買進之股票先行賣出，以避免客戶融資
    期限利益提早到期，同時也大幅減少其融資利息之負擔支出
    ，故以先進先出原則計算，方符交易市場之習慣。
  (五)再依現行信用交易制度，原告從事信用交易後，其信用帳戶
    內各筆融資融券交易均依照下列公式併計其整戶擔保維持率
    ：（融資擔保證券市值＋原融券擔保價款及保證金）÷（原
    融資金額＋融券證券市值）×100%；倘因標的股票市價波動
    ，致擔保維持率低於120%時，原告應於通知送達二個營業日
    內補繳差額，否則被告公司依法即應自第三營業日起處分其
    擔保品（即俗稱「斷頭」），此有融資融券契約以及證券商
    辦理有價證券買賣融資融券業務操作辦法等分別定有明文可
    稽。另一般投資人為融資之標的股票辦理現償作業時應主動
    向證券商為融資現償意思表示之申請並將融資現償之全數款
    項匯入證券商所屬之交割專戶，證券商將於買賣報告書及融
    資現金償還申請書上為「融資還現」之註記（按現償者，即
    由原告立即清償全數之融資借款，則答辯人將原告買進質押
    於答辯人處之股票全數返還予原告），惟依被告公司所留存
    申請書之記載，其上明確僅註記為「融資追繳」顯然與融資
    現償不同，故原告之前所補繳之二筆款項乃是為提高擔保維
    持率，避免股票遭斷頭處分之信用追繳，與融資現償無關。
    雖原告陳稱因其補繳二筆款項分別計2,000元及 75,000元，
    可見不想賣該檔股票等語，但原告從未向被告公司提出融資
    現償之意思表示，亦無將全數之融資借款匯入被告公司之交
    割專戶，且從原告之買賣報告書及融資現金償還申請書觀之
    ，原告補繳二筆款項顯然是要提高擔保維持率避免遭斷頭處
    分。原告既有下單委託賣出股票之意思表示，被告乙○○自
    應依其所託完成該筆交易，至原告先前追繳之行為根本與原
    告之後是否有意賣出無關，原告主張其欲將該股票償還成現
    股云云，洵不足取。
  (六)原告系爭之98年 6月26日賣出「榮運」股票38張交易雖已逾
    二個月之法定保存錄音期限，為訴訟上究明真相所需，被告
    公司仍極力向相關部門爭取調出當時之錄音紀錄，得知原告
    其實係前一日（即98年6月25日上午9點57分）就有首次委託
    賣出該「榮運」股票38張，惟當時並未成交，等到98年6月2
    6 日當天原告降低委託價格後，再行掛單方為成交。然經被
    告公司仔細聽過當時之錄音資料後，發現原告無論98年6月2
    5日或6月26日委託下單時，均未為明確之指定沖銷指示，換
    言之，原告根本未有指定沖銷之事實，對照一般投資人為指
    定沖銷之交易指示時，均需明確指明其欲指定沖銷之股票名
    稱、買進或賣出之日期、股票張數及價格等等，原告主張恐
    有誤會。至原告於98年10月份數度致電向被告乙○○詢問該
    筆98年6月份交易未依其指示為指定沖銷云云，因當時距6月
    份之交易已隔 4個月之久，以一般營業員每天接單量，根本
    無法在數月後詳記每筆交易細節，且當下原告疑似情緒不佳
    ，故被告乙○○基於服務、安撫客戶之出發點，且自己也記
    憶不清，情急之下遂誤以為原告所指稱事實為真，而誤認有
    所疏失，被告公司既調出當時錄音紀錄，自應以交易當下錄
    音資料所紀錄之事實為準。
  (七)綜上所述，原告主張被告乙○○於98年 2月10日受託買賣時
    未依指示辦理沖銷云云，既屬原告主張對其有利之事項，自
    應由原告負舉證之責，且原告自98年 2月10日後仍持續正常
    下單，並接獲被告公司所為之成交回報及每月寄送之對帳單
    ，均未再對於前開交易未辦理指定沖銷，而採實務上先進先
    出法計算之內容提出異議，原告主張之損害顯屬誤認，其請
    求被告連帶賠償，顯無理由。
三、當事人不爭執的事實：原告係被告公司之證券戶，透過被告
    公司之受僱人即被告乙○○從事股票交易，原告先後委託被
    告公司於97年5月19日以融資方式以每股32.35元購入「榮運
    」12,000股、於98年2月9日以現金方式以每股 16.15元購入
    「榮運」25,000股、於同年2月10日以每股16.15元售出「榮
    運」5,000股、同年 5月19日以融資方式以每股31.95元購入
    「榮運」20,000股、同年 5月20日以融資方式以每股31.8元
    購入「榮運」20,000股，同年6月23日以融資方式以每股29.
    05元購入「榮運」38,000股，同年 6月26日以每股29.8元售
    出「榮運」38,000股等事實，有原告所提融資融券分戶帳多
    筆查詢單1紙、對帳單各2紙，及被告所提委託書 4紙（以上
    均為影本）附卷可稽，且為兩造所不爭執，應可信為真實。
四、原告主張被告應負侵權行為之損害賠償責任，為被告所否認
    ，並以前開內容抗辯，因此本件爭點在於原告委託被告乙○
    ○先後於98年 2月10日以每股16.15元售出榮運5,000股及同
    年 6月26日以每股29.8元售出「榮運」38,000股之委賣單，
    是否明確告知被告乙○○其所欲出售者係98年2月9日和同年
    6 月23日所購入之榮運股票，而非其他時間所購入之股票？
    以及如原告有切實告知被告乙○○上情，被告乙○○猶違反
    原告之指令，錯下賣單，原告是否因而受有損害？經查：
  (一)按因故意或過失，不法侵害他人之權利者，負損害賠償責任
    ，民法第184條第1項前段定有明文；又當事人主張有利於己
    之事實者，就其事實有舉證之責任，民事訴訟法第 277條亦
    定有明文。原告主張被告乙○○有侵權行為責任，依前揭法
    條所示，自應就被告乙○○有故意或過失行為，及其權利被
    侵害之事實負舉證責任。原告主張其於98年2月10日及同年6
    月26日委託被告乙○○出賣股票，因被告乙○○有錯賣情形
    ，致原告受有損害，有被告公司之電話錄音及嗣後原告和被
    告乙○○之對話錄音證明乙○○確有違背委託內容賣出情事
    云云。然原告聲請本院以98年度聲字第 139號民事裁定保存
    之被告公司電話號碼00000000000號電話錄音，通話日期係
    98年10月12日、98年10月13日、98年10月14日、98年10月26
    日、98年11月2日，並無98年2月10日及同年 6月26日之電話
    錄音，業經本院依職權調閱本院98年度聲字第 139號保全證
    據事件卷宗核閱無誤，原告空言主張其於98年 2月10日係委
    託被告乙○○賣出其於98年 2月9日以16.15元價格買進之「
    榮運」股票，自不足採。另被告公司之98年10月26日電話錄
    音，經本院於99年 3月16日言詞辯論期日當庭勘驗結果，和
    被告所提出之錄音譯文並無不同，其內容為「許（即被告乙
    ○○）：寶來您好。吳（即原告）：我的榮運是不是還有一
    個31元的28張，我現在轉進去帳務查詢。許：不是28是38張
    。吳：為什麼我這看不到。許：你那邊看不到，因為我上次
    指定賣出忘記做了，你看到的是29.05這個價錢，實際上是3
    1 元，上次沒做到指定賣出，我有幫你記住。吳：現在可以
    改嗎？許：現在不能改了，所以我告訴你這38張是31元的。
    吳：好。」等語，及依原告所提與被告乙○○於98年12月初
    之對話錄音內容（見原告99年 3月16日庭呈譯文），固可認
    定被告乙○○於上開錄音時間向原告表示未依其指定內容賣
    出股票，此亦為被告所不爭執，惟依被告所提原告於同年 6
    月26日上午9時3分委託賣出股票之錄音譯文「許（即被告乙
    ○○）：寶來您好。吳（即原告）：我榮運29.8，不知道會
    不會到。許：你要掛多少？吳：29.8跟他等，38張。許：29
    .8，38張，我知道了。」等語，原告並未委託被告乙○○賣
    出其於98年6月23日每股29.05元買進之「榮運」股票，上開
    被告乙○○事後對原告表示未依其指定內容賣出股票之對話
    內容，核與原告於98年 6月26日委託下單之對話內容不符，
    自不足為有利原告之認定。原告既然不能就其於98年 2月10
    及同年 6月26日確有指定賣出前開特定股票之事實舉證以實
    其說，自難認被告乙○○受託賣出股票發生錯誤，而令被告
    乙○○負侵權行為損害賠償責任。至於原告主張被告公司依
    民法第188條第1項規定應和被告乙○○就其損害負連帶賠償
    責任，因原告尚不能證明被告乙○○對原告確有侵權行為，
    原告自不得請求雇用人被告公司負連帶賠償責任。
  (二)另按證券經紀商於受託買賣後，應依委託人之通知，始得撤
    銷或變更其委託事項，但以其委託事項尚未成交者為限；證
    券經紀商因受託買賣發生錯誤，申報錯帳及更正帳號應依本
    公司訂定之「證券經紀商受託買賣錯帳及更正帳號處理作業
    要點」規定辦理。臺灣證券交易所股份有限公司營業細則第
    81條、第87條分別定有明文。臺灣證券交易所股份有限公司
    證券經紀商受託買賣錯帳及更正帳號申報處理作業要點第 2
    點第1項第1款第 1目則規定：「證券經紀商將錯帳或更正帳
    號資料輸入本公司電腦，至遲不得逾成交日後第二營業日上
    午十時。惟鉅額買賣交易採成交日交割者，至遲不得逾成交
    日下午二時三十分。但屬證券經紀商已申報遲延交割在案者
    ，應於成交日之第三營業日下午六時前輸入。」，及第 3點
    規定：「證券經紀商依本作業要點貳申報錯帳，應於當日或
    次一營業日，以錯帳處理專戶就其原數為其買回或轉賣處理
    。但同一成交日同一種類之有價證券得先行相互抵繳處理，
    證券經紀商並於輸入時間內，將相互抵繳資料輸入本公司電
    腦。二、證券經紀商為前項買回或轉賣處理後，至遲應於處
    理次二營業日上午十時前將錯帳處理資料輸入本公司電腦。
    」。原告未能舉證證明被告乙○○受託買賣股票發生錯誤，
    已如前述，且未於上開臺灣證券交易所股份有限公司證券經
    紀商受託買賣錯帳及更正帳號申報處理作業要點規定之時間
    內告知被告買賣發生錯誤，要求更正，則原告主張被告乙○
    ○隱瞞買賣錯誤得以更改之事實，造成原告受有損害云云，
    亦無理由。
五、至於原告所提對帳單中98年 2月10日交易之「榮運」，雖載
    有83,695元之交易損失供原告參考，然該對帳單上之參考盈
    虧欄位所顯示之數據在形式及功能上，應和會計上所謂之流
    動資產存貨期末評價相當。因此以存貨期末評價成本法當中
    常用之個別辨識法、先進先出法、後進先出法、簡單平均法
    、加權平均法、移動平均法等會計方法，就相同數量之存貨
    由於進貨時間、進貨數量、進貨成本、各次進貨之銷售量、
    殘餘量不同，計算出來的期末存貨評價本亦不同。而存貨期
    末評價的主要功能在於提供廠商訂定下期售價之基準，並非
    顯示盈虧，股票買賣亦同此理，況由平均成本觀之，同檔股
    票賣出之先後順序與總體損益無涉，原告所提對帳單尚不足
    以顯示原告交易盈虧之真實情形，實無從證明原告因被告以
    先進先出法方式賣出「榮運」股票，受有其所主張之損失。
六、綜上所述，被告乙○○受託於98年2月10日、同年6月23日賣
    出原告之「榮運」股票，並無發生錯誤致原告受損之情形，
    核與侵權行為之構成要件不符，原告依民法第184條、第188
    條規定請求被告連帶賠償 213,028元及法定遲延利息，為無
    理由，應予駁回。原告之訴既經駁回，其假執行之聲請，即
    失所依據，亦併予駁回。
七、本件事證已經明確，兩造其餘主張、陳述及所提之證據，因
    不影響於判決之結果，毋庸逐一審酌，附此敘明。
八、結論：原告之訴為無理由，依民事訴訟法第78條，判決如主
    文。
中    華    民    國    99    年    3    月    30    日
                  基隆簡易庭法  官  陳湘琳
以上正本係照原本作成。
對於本件判決如有不服，應於收受送達後20日內向本院提出上訴
書狀，上訴於本院合議庭，並按他造當事人之人數附具繕本。
中    華    民    國    99    年    3    月    30    日
                            書記官  張慧儀

司法院資訊處製作；財團法人民間司法改革基金會備份。
